臺灣臺南地方法院民事判決　　　　　　100年度家訴字第180號
原　　　告　蔡佳諭
兼上一　人
法定代理人　蔡典祐
共　　　同
訴訟代理人　林祈福律師
被　　　告　曾美玲
上列當事人間請求給付扶養費等事件，經本院於民國100年9月21
日言詞辯論終結，判決如下：
    主      文
被告應自民國一百年四月一日起至民國一百零五年四月二十一日
止，按月於每月十日給付原告蔡佳諭新臺幣伍仟伍佰元。如被告
遲誤一期履行，其後之期間視為亦已到期。
原告蔡典祐及原告蔡佳諭其餘之訴駁回。
訴訟費用新臺幣貳萬陸仟陸佰肆拾壹元，由被告負擔百分之十三
即新臺幣仟肆佰陸拾元，原告蔡佳諭負擔百分之七即新臺幣
壹仟捌佰陸拾伍元，其餘百分之八十即新臺幣貳萬壹仟佰壹拾
元由原告蔡典祐負擔。
本判決第一項於確定前已到期部分，得假執行。
原告蔡典祐及原告蔡佳諭其餘假執行之聲請駁回。
    事實及理由
一、按訴狀送達後，原告不得將原訴變更或追加他訴，但擴張或
    減縮應受判決事項之聲明者，不在此限；又原告於判決確定
    前，得撤回訴之全部或一部，但被告已為本案之言詞辯論者
    ，應得其同意。民事訴訟法第255條第1項第3款、第262條第
    1項分別定有明文。查本件原告提起訴訟，其訴之聲明原為
    ：(一)被告應給付原告蔡典祐新臺幣(下同)1,649,280元，及
    自起訴狀繕本送達翌日起至清償日止，按年息百分之5計算
    之利息。(二)被告應自民國100年4月1日起至101年4月6日止，
    於每月10日前，給付蔡宗哲8,590元之扶養費，如被告一期
    未付，視為全部到期。(三)被告應自100年4月1日起至103年4
    月3日止，於每月10日前，給付蔡佳玹8,590元之扶養費，如
    被告一期未付，視為全部到期。(四)被告應自100年4月1日起
    至105年4月21日止，於每月10日前，給付原告蔡佳諭8,590
    元之扶養費，如被告一期未付，視為全部到期。嗣原告於本
    件審理時，於100年9月21日言詞辯論期日，當庭將前開訴之
    聲明第一項變更為被告應給付原告蔡典祐1,344,000元，並
    撤回前開訴之聲明第二項、第三項之請求，另就原聲明第四
    項扶養費之金額變更為每月7,000元，經核原告所為聲明第
    一項與第四項之變更，係減縮應受判決事項之聲明，而被告
    就原告撤回第二項與第三項之聲明亦表示沒有意見，是本件
    原告所為訴之變更與撤回，揆諸前揭法條規定，於法均無不
    合，應予准許，先此敘明。
二、原告主張：
  (一)原告蔡典祐與被告前於80年9月20日結婚，婚後共同育有長
    子蔡宗哲（81年4月7日生）、長女蔡佳玹（83年4月4日生）
    、次女蔡佳諭（85年4月22日生)，嗣於94年11月25日協議離
    婚，約定三名未成年子女權利義務之行使或負擔均由原告蔡
    典祐任之。原告蔡典祐雖未與被告約定如何分擔子女扶養費
    用，惟原告蔡典祐自離婚之日起迄今皆獨力負擔三名子女之
    扶養費用，被告未曾負擔任何扶養費，然依民法第1084條第
    2項、第1116條之2、第1115條第3項等規定，被告仍應與原
    告蔡典祐共同分擔三名未成年子女之扶養費。
  (二)按無法律上原因而受利益，致他人受損害者，應返還其利益
    。民法第179條定有明文。扶養義務人履行其本身之扶養義
    務，致他扶養義務人得因此受有免履行扶養義務之利益，而
    為履行扶養義務者即因逾其原應盡之義務，而受有損害，兩
    者間即有因果關係存在，原告蔡典祐自得依上開法條規定請
    求被告返還其免履行扶養義務之利益。原告蔡典祐為被告支
    付給三名子女之扶養費，以每人每月各7,000元計算，原告
    蔡典祐請求自94年12月1日起至100年3月31日止共計64個月
    ，被告應返還不當得利之金額為1,344,000元【計算式：7,
    000×3(人)×64(月)＝1,344,000】；另原告蔡佳諭亦依前
    揭法條規定，請求被告給付每月7,000元之扶養費至原告蔡
    佳諭成年為止。
  (三)對被告提出之答辯，陳述如下：
  1.原告蔡典祐目前擔任機場接送司機，月入2萬元左右，於96
    年下半年至99年4月在大陸工作，在大陸工作期間，三名小
    孩由原告蔡典祐之母親照顧，扶養費亦由原告蔡典祐之母親
    支付，因原告蔡典祐有卡債，名下不能有帳戶，所以錢都在
    母親那邊，於95、96年間有出售一間母親所有的房子，扣除
    房貸剩餘一、二百萬元，至於原告蔡典祐名下的房子約於96
    年間出售，價金七百多萬元，扣除房貸後，實際上只拿到幾
    十萬元，這些錢都放在母親的帳戶，而三名小孩的扶養費在
    原告蔡典祐於大陸工作期間，大部分是以原告蔡典祐母親的
    錢支出。
  2.扶養小孩的過程中，除零用錢外，還有餐費及其他日常生活
    開銷，這些支出都是無形的，無法具體提出單據，而小孩扶
    養費每人每月以7,000元來計算並不為過，亦即自原告蔡典
    祐與被告離婚後，未成年子女每人每月扶養費需14,000元，
    原告蔡典祐主張與被告二人各負擔一半，依上開數額計算，
    三名子女於原告蔡典祐與被告離婚後，每月共需42,000元之
    扶養費，原告蔡典祐每月收入約2萬元，其中的差額都是自
    原告蔡典祐母親名下的郵局、台新銀行等帳戶中支付。
  3.原告蔡典祐否認於離婚時有口頭承諾要幫被告清償創業貸款
    ；另原告蔡典祐有申請兒少補助，每人每月1,600元，期間
    僅六個月，原告蔡典祐之前曾辦理二次低收入戶的申請，皆
    因納入被告所得致無法通過，且現在家裡的存款也不多，所
    以原告蔡典祐才起訴請求被告返還不當得利，原告亦不同意
    被告所辯原告蔡典祐對子女扶養費之支出，屬於履行道德上
    之義務而不得請求返還。
  4.長子蔡宗哲與被告有串證，另關於長女蔡佳玹所述，原告認
    為整個扶養過程不光是靠一、二百元的費用，這只是其中的
    一小部分，不能代表全部，而對於次女蔡佳諭所述，生活上
    的零用錢不能代表扶養的全部項目，如購物、吃飯等支出，
    與零用錢係屬二事。
  5.扶養費應包括家庭生活相關的支出，如小孩睡覺時，電燈、
    電腦都不關，這些都是支出；又原告家中成員包括原告蔡典
    祐、原告蔡典祐之母親、原告蔡典祐與被告所生三名子女、
    原告蔡典祐大陸籍妻子及女兒(二人於99年底來臺)，每月家
    中支出包含房貸需4、5萬元，原告無法提出相關支出的單據
    ，是依據行政院主計處公布的標準來請求。
  (四)聲明：
  1.被告應給付原告蔡典祐1,344,000元，及自起訴狀繕本送達
    翌日起至清償日止，按年息百分之5計算之利息。
  2.被告應自100年4月1日起至105年4月21日止，於每月10日前
    ，給付原告蔡佳諭7,000元，如被告一期未付，視為全部到
    期。
  3.原告願供擔保請准宣告假執行。
三、被告則辯以：
  (一)被告因原告蔡典祐外遇問題，在無法挽回夫妻感情的局面下
    ，於94年11月25日與原告蔡典祐協議離婚，三名子女約定由
    原告蔡典祐監護，原告蔡典祐僅以名下一間尚欠貸款近50萬
    元的公寓贈與被告，其他財產悉數歸原告蔡典祐所有，被告
    放棄夫妻剩餘財產分配請求權。當時原告蔡典祐另有兩間餐
    廳、一棟透天厝等不動產及現金存款，被告只是家庭主婦，
    並無任何工作收入，為了給小孩較好的生活環境，遂同意三
    名子女由資力較優的原告蔡典祐監護，且因被告未向原告蔡
    典祐請求分配剩餘財產，被告當時認為此部分財產亦可作為
    扶養子女之用，是被告否認有不當得利之情事，況原告蔡典
    祐扶養由伊監護的子女，屬履行道德上之義務，依民法第18
    0條第1款之規定，原告蔡典祐不得請求被告返還不當得利。
  (二)被告自離婚後，工作不甚順遂，多藉打零工以維持生計，每
    月尚需繳納房貸5,000多元，且原告蔡典祐於93年間以被告
    名義開出票款及青年貸款近40萬元，亦未依承諾償還，均由
    被告償還之，被告也因此在離婚後這些年積欠親友債務約50
    萬元，然被告在有限的經濟條件下，仍設法提供三名子女零
    用金、醫療費，或出資購買學業上所需用品，在原告蔡典祐
    赴大陸經商，並結識外籍女子再婚生子期間，三名小孩均跟
    著原告蔡典祐母親生活，然小孩有病痛時，均由被告照顧，
    被告並未一一計算為子女支出之費用數額，僅留有如下可資
    證明之單據：長女蔡佳玹於96、99學年度之教育費單據4筆
    ，合計11,872元；99年高堂中醫診所門診單7筆，合計670元
    ；99年新樓醫院看診費共3筆，合計1,064元；99年成大醫院
    看診費2筆，合計1,040元；三名子女欠繳之健保費，合計
    35,940元；96年起被告為三名子女投保壽險，平均每月繳納
    5,023元，目前持續繳費中；日盛銀行房貸存款憑條共55筆
    ，目前持續繳款中。被告之收入直至98年始趨穩定，然工作
    所得須優先償還向親友及銀行所借貸之債務，若要再負擔扶
    養義務，已不能維持自己生活，被告爰依民法第1118條之規
    定，請求免除被告對子女至成年為止之扶養義務。
  (三)從原告蔡典祐於100年8月3日言詞辯論期日所述，可看出原
    告蔡典祐離婚後疏於照顧子女，連子女積欠健保費3萬餘元
    及離婚後要求子女之健保依附在被告名下等事，均稱不知情
    或不記得，難以相信原告善盡扶養義務；原告蔡典祐復自陳
    將財產及房屋出售剩餘之價金移轉至母親名下，且據被告所
    知，原告蔡典祐甚至將名下財產轉移到現任配偶名下，以營
    造無力負擔子女扶養義務之假象，並進而利用三名子女向被
    告索取扶養費，心態實為可議。
  (四)針對被告於婚姻關係存續中向銀行借貸一事，原告蔡典祐於
    離婚時允諾幫忙被告分期償還，被告當時未留下任何證據，
    而此部分貸款已造成被告生活上之負擔，被告於離婚時未向
    原告蔡典祐主張剩餘財產分配請求權，原告蔡典祐以子女向
    被告索取生活費、添購電子產品，而認為被告於離婚後之生
    活優渥，殊不知被告無形中減輕了原告蔡典祐之負擔，原告
    蔡典祐不但未心存感激，反利用子女興訟，被告竭盡所能滿
    足子女需求，實無力再負擔原告蔡典祐所提出之請求；原告
    蔡典祐復主張申請低收入戶補助，因納入被告所得而遭駁回
    云云，然依社會救助法及臺南市社會局相關法律規定，係因
    原告一親等之直系血親及現任配偶名下皆有不動產及存款，
    致申請遭駁回，原告蔡典祐此一辯解顯係臨訟卸責之詞，實
    不足採。
  (五)三名子女於審理時，均出庭作證於被告與原告蔡典祐離婚後
    ，三名子女均曾向被告索取零用金，原告蔡典祐僅提供子女
    在家飲食的部分，子女其餘生活、學業所需之用品等，大多
    由被告支出，原告蔡典祐亦曾要求子女向被告索取零用金，
    且原告蔡典祐用於子女之花費，皆自原告蔡典祐母親之銀行
    、郵局等戶頭提領，並非原告蔡典祐自行支出，原告蔡典祐
    亦無法證明所提領之金錢均用於子女身上；再者，因被告與
    原告蔡典祐離婚後，小孩不定期打工，負擔自己的生活費，
    就學也是辦理助學貸款，故針對原告主張自離婚後，就未成
    年子女每人每月扶養費需14,000元，應以實支實付的方式計
    算，至於分擔比例，被告同意兩人各自負擔一半；另被告無
    法接受原告所主張未成年子女往後之扶養費每人每月7,000
    元的請求，被告希望以實支實付來計算，比例亦由被告與原
    告蔡典祐各自分擔一半。
  (六)聲明：原告之訴及假執行之聲請均駁回。
四、得心證之理由：
  (一)原告蔡典祐主張伊與被告於80年9月20日結婚，婚後共同育
    有長子蔡宗哲（81年4月7日生）、長女蔡佳玹（83年4月4日
    生）、次女即原告蔡佳諭（85年4月22日生)，嗣伊與被告於
    94 年11月25日協議離婚，約定三名未成年子女權利義務之
    行使或負擔均由原告蔡典祐任之等情，此有原告所提戶籍謄
    本2件、離婚協議書1份附卷可稽，且為被告所不爭執，上開
    事實堪以認定。
  (二)按無法律上之原因而受利益，致他人受損害者，應返還其利
    益。雖有法律上之原因，而其後已不存在者，亦同。民法第
    179條定有明文。次按父母對其未成年子女之扶養義務，係
    基於父母子女之身分而來，父母縱因協議離婚而分居，仍對
    父母子女間之直系血親關係毫無影響，均應依各自資力對子
    女負扶養義務。若均有扶養能力時，對於子女之扶養費均應
    分擔，此項扶養費與家庭生活費並非完全相同。因此，父母
    之一方單獨支付子女之扶養費，且他方有扶養能力時，一方
    非不得依不當得利之規定，請求他方償還其代墊之扶養費（
    最高法院92年度台上字第1699號判決、99年度台上字第851
    號判決參照）。又不當得利之成立要件，必須無法律上之原
    因而受利益，致他人受損害，且該受利益與受損害之間，有
    因果關係存在。苟未有受利益；或所受利益與他人之受損害
    ，非屬同一原因事實，而難認該損益之間有因果關係存在，
    該他人即無從依不當得利之法律關係請求返還利益（最高法
    院99年度台上字第1464號判決參照）。而主張不當得利請求
    權存在之當事人，對於不當得利請求權之成立要件應負舉證
    責任，即應證明他方係無法律上之原因而受利益，致其受有
    損害（最高法院99年度台上字第2019號判決參照）。據此，
    本件原告蔡典祐主張伊與被告離婚後，三名未成年子女蔡宗
    哲、蔡佳玹、蔡佳諭之扶養費用皆由伊一人獨力負擔，被告
    未曾支付三名子女之扶養費，據以依不當得利之法律關係，
    請求被告返還應分擔之部分，揆諸前揭說明，原告蔡典祐請
    求被告返還不當得利，至少應就伊代被告墊付扶養費，而致
    被告受有免於支付扶養費義務之利益，伊則受有代墊支付扶
    養費之損害部分負舉證責任。
  (三)次按，關於原告蔡典祐有無代為墊付扶養費，及被告是否因
    原告蔡典祐代為墊付扶養費致受有免於支出扶養費之利益，
    其數額之認定必以先確定二人應負擔扶養費之比例為前提，
    若原告蔡典祐與被告之扶養義務各為一半，則原告蔡典祐除
    應證明伊確已支出扶養費之外，尚應證明扶養費之支出超出
    本身應負擔之數額，及超出被告所支出扶養費之數額。蓋若
    原告蔡典祐未支出扶養費，則無損害可言；若雖已支出但未
    逾伊本身應負擔之數額，則原告蔡典祐關於扶養費之支出乃
    係履行扶養義務，非屬損害，而被告亦未因原告蔡典祐履行
    扶養義務而免除應負擔之扶養義務，自無利益可言；再若原
    告蔡典祐雖已支出依法應負擔之數額之扶養費，惟其數額未
    逾被告所支出之扶養費，則被告亦未因原告蔡典祐支出超額
    之扶養費而受有免於支出扶養費之利益，故有以上情形，均
    難依不當得利之法律關係據以請求他方返還，否則若無證據
    足認一方支付相當之扶養費，卻任由伊以支出扶養費為由，
    依不當得利之法律關係要求他方返還代墊款項，將使監護子
    女之一造，挾此監護權之優勢以請求本未支出之扶養費，而
    使不當得利之法律規範成為監護權人取得另一不當得利之手
    段。
  (四)又扶養之程度，應按受扶養權利者之需要，與負扶養義務者
    之經濟能力及身分定之，而扶養義務者有數人，而其親等同
    一時，應各依其經濟能力，分擔義務，民法第1115條第3項
    、第1119條分別定有明文。故扶養費數額之多寡，亦應依此
    情形而為適當之酌定，不得僅以某一固定年度綜合所得稅扶
    養親屬之寬減額或免稅額為其唯一之標準定之。本件原告蔡
    佳諭請求被告扶養，其扶養之程度，應按受扶養權利者即原
    告蔡佳諭之需要，與負扶養義務者即原告蔡典祐及被告之經
    濟能力及身分而為適當之酌定。本院審酌原告蔡典祐於最近
    三年即97年至99年度所得分別為9,998元、12元、75元，名
    下財產僅有投資二筆，財產總額39,230元；被告97年至99年
    度所得分別為151,185元、326,225元、599,320元，名下有
    房屋、土地、投資各1筆，財產總額為403,269元，凡此有本
    院調閱之兩造稅務電子閘門財產所得調件明細表可憑，依上
    開所得及財產資料，可見被告經濟狀況優於原告蔡典祐。又
    原告已再婚，現除有未成年子女蔡宗哲、蔡佳玹、蔡佳諭外
    ，與再婚配偶另育有一名子女蔡曉琥，此為原告蔡典祐所自
    述，並有戶籍謄本附卷供參；而被告有蔡宗哲、蔡佳玹、蔡
    佳諭等三名子女，自與原告蔡典祐離婚後，迄今未婚，亦有
    被告戶籍謄本在卷可按。是原告蔡典祐現需扶養之未成年子
    女有四名，較被告所需扶養人數為多。以此，被告於扶養費
    之負擔能力上顯然優於原告蔡典祐。然再參原告於本件主張
    原告蔡典祐與被告之扶養費負擔比例各為二分之一，而被告
    亦同意依此比例分擔扶養費，兩造既就負擔比例達成合意，
    自應予以尊重，是關於原告蔡典祐與被告就原告蔡佳諭之扶
    養費比例應各為二分之一。
  (五)兩造對於子女扶養費既應各以二分之一之比例負擔，則本件
    應審酌者，為原告蔡典祐支出之扶養費是否已逾伊本身應負
    擔之數額，及是否已逾被告所支出之扶養費。依原告蔡典祐
    之主張，伊自94年12月1日起至100年3月31日止，支出三名
    未成年子女之扶養費每月為42,000元，惟查原告蔡典祐自陳
    伊目前擔任機場接送司機，月入2萬元左右，是以原告蔡典
    祐之所得，能否支應所主張每月高達42,000元之扶養費，已
    堪存疑。況原告蔡典祐於96年下半年至99年4月間均於大陸
    工作，此為伊所自承，則原告蔡典祐長期赴大陸工作，益難
    支付未成年子女之扶養費。雖原告蔡典祐又稱：在大陸工作
    期間，三名小孩由伊母親照顧，扶養費亦由伊母親支付，因
    伊有卡債，名下不能有帳戶，所以錢都在母親那邊，伊名下
    的房子於96年間出售，價金七百多萬元，扣除房貸後，實際
    上只拿到幾十萬元，這些錢都放在母親的帳戶，而三名小孩
    的扶養費在原告蔡典祐於大陸工作期間，大部分是以伊母親
    的錢支出等語。惟原告蔡典祐就伊將出售房屋扣除房貸後之
    餘款存放於母親帳戶一節，並無證據為證，加以原告蔡典祐
    復自承於伊在大陸工作期間三名子女扶養費大部分是伊母親
    支出等語，是縱使原告蔡典祐母親於原告蔡典祐赴大陸工作
    期間擔負未成年人蔡宗哲、蔡佳玹、蔡佳諭之扶養費，惟非
    原告蔡典祐所支出，即難認原告蔡典祐因此而受有損害。
  (六)且原告蔡點祐雖稱伊每月支付三名子女之扶養費為42,000元
    ，惟據證人即兩造長子蔡宗哲證述：「（兩造離婚後，與何
    人同住？）原告蔡典祐。（生活費用何人支付？）不一定，
    如果有需要我會找被告拿，且之前原告會要求我們去找被告
    拿學費、學雜費等。（為何原告要你們去找被告拿？）原告
    覺得他沒有錢。（找被告拿錢的頻率？）不一定，有時候可
    能我要買3C用品，錢不夠我就找被告拿。（你實際上每月需
    要的生活費用為何？）主要是吃飯錢，我上大學後，是全額
    辦理助學貸款，之前高中時，辦理三分之二的助學貸款，其
    他的部分，是我要自己想辦法籌錢去郵局繳，所以有時候是
    我打工存下來的錢，有時候是找媽媽拿，還有生活費每月約
    須六、七千元不等，至於交通費主要是騎車的加油錢而已。
    （每月兩造何人給你的費用比較多？）要看情況，假如原告
    蔡典祐給我一千元，我一星期後才會再找他拿，而其他如果
    要買東西的話，我會找被告拿。（你覺得是原告蔡典祐給你
    的生活費比較多，或是被告？）這很難界定，例如我買電腦
    、單眼相機都是被告出錢的，所以很難細分兩造誰出的比較
    多。（原告之前有無去大陸工作？）有。（原告在大陸期間
    有無給你們錢？）不多，當時我在飲料店打工，我有能力賺
    錢的話，我會減少家裡的負擔，而在原告蔡典祐出國的期間
    ，我有在打工。（原告蔡典祐在國外期間，你都沒有向兩造
    拿生活費用？）我向被告拿比較多。（阿公、阿嬤是否會給
    你生活費？）阿嬤會，但也是不多，有時候是阿嬤主動給我
    ，有時候是我向阿嬤要。（蔡佳玹、原告蔡佳諭的生活開銷
    、費用是何人支付？）我們的生活開銷其實都很少，只是吃
    飯的錢，且大部分我們都在家吃，而國中時會有營養午餐，
    也會將學校的營養午餐打包帶回來晚上吃。蔡佳玹都會去找
    被告拿生活費，蔡佳諭我比較不了解，但據我所知，學校老
    師會幫他申請一些補助。（每月的生活費，是否需要到一萬
    多元？）不需要，我知道家裡的狀況，所以我不會花費很多
    。（原告蔡典祐主張，子女每人每月的生活費須一萬七千元
    ，實際上，每月有無花費這麼多錢？）不可能有這麼多。（
    每人每月花費有無超過一萬元？）也不可能。（原告有無這
    些資力，可以支付每月每人一萬多元的扶養費？）這我不了
    解。（實際上原告每月有無支付這麼多錢？）應該不到一萬
    元。若原告蔡典祐主張，將家裡所有的開銷，如瓦斯費、房
    貸、水電費用全部加起來，然後除以五個人，這樣計算我認
    為不合理。就我的部分，我每月的費用差不多約四、五千元
    ，因為助學貸款，每學期有二萬多元，這些錢就夠我一學期
    的吃飯錢。（何時開始打工？）從高一就有，只有高三考試
    期間沒有，打工一個月少時六、七千元，多的話有一萬出頭
    ，我打工有收入，我就幾乎沒有向兩造拿錢。」另據證人蔡
    佳玹所證：「（爸媽何時離婚？）92年間，離婚後都是父親
    在照顧我，爸爸曾經去大陸二、三年。（爸爸去大陸做什麼
    ？）做生意。（爸爸有無再婚？）有，去年，有生小孩現一
    歲多。（爸媽離婚後，何人給你生活費？）爸媽都有。（爸
    爸都怎麼給你？）一次都一、二百元給我現金。（平時有何
    開銷？）吃飯而已，學費我辦助學貸款，交通方面我自己騎
    腳踏車，生活用品的部分，因我自己有打工存錢，我從去年
    開始打工，在我打工之前，我比較沒有什麼生活花費，都只
    有吃飯的錢而已。（每月你從父母拿的錢，約需要多少？是
    否需要五千元？）不需要到五千元，大概不會超過一千元。
    （如果你需要的錢，你都跟誰要？）跟媽媽要比較多，爸爸
    雖然也會給我，但媽媽給的比較多。（爸爸出國期間，你的
    生活費用誰給你？）媽媽。（爸爸出國期間有無匯錢給你？
    ）沒有。（阿嬤會不會給你錢？）不會。（阿嬤有無拿過錢
    給你？）如果我有需要跟他說的話，他會給我，但不會主動
    給我，阿嬤約給過我二、三次錢，一次都約一、二百元。（
    媽媽一次都給你多少錢？）看我需要的金額。（何時開始辦
    助學貸款？）高一開始，我目前就讀高三。（爸爸有無辦理
    中低收入的補助？）有，從今年年初開始，不過審核沒有通
    過，至於沒有通過的原因，我不清楚。．．．（衣服、鞋子
    、文具用品等等物品，爸媽會不會買給你？）爸媽都會，不
    過是媽媽買給我的比較多。」再據蔡佳諭所述：「（爸媽離
    婚後，與何人同住？）爸爸，我的生活費都是由爸爸支付，
    媽媽給的比較少。（爸爸每月都給你多少錢？）約一、二百
    元。（每月需要的開銷多少？）我沒有什麼開銷，除了學校
    要繳的錢外，其他沒有。（交通費、餐費、學費、文具用品
    的費用？）爸爸會給我錢，每次給我一、二百元，每月大概
    給我五、六百元。（每月開銷是否需要五千元？）不用。（
    每月開銷是否需要二千元？）不用，約需一千多元左右。（
    有無辦理助學貸款？）沒有。（爸爸去大陸期間，何人給你
    生活費？）阿嬤。（阿嬤大約給你多少錢？）一次約二、三
    百元，並沒有固定。（阿嬤總共約給過你幾次？）二、三次
    。我都是在家裡吃飯比較多。（其他的開銷，何人給你？）
    有時候需要繳錢的時候，我會跟阿嬤拿，前述阿嬤給我二、
    三百元二、三次，是指給我零用錢。（媽媽會不會給你？）
    媽媽很少會給我。（爸爸給你比較多，或是媽媽？）爸爸。
    ．．．（衣服、鞋子、文具用品等等物品，爸媽會不會買給
    你？）這部分是媽媽買給我的比較多。」等語。
  (七)依蔡宗哲所證，渠每月生活費約需六、七千元，惟辦理助學
    貸款，且有打工，故實際每月所需應低於上開數額；又蔡佳
    玹證述原告蔡典祐及被告均會給生活費，原告蔡典祐一次給
    一、二百元，每月從父母拿取的錢不會超過一千元；另蔡佳
    諭稱：原告蔡典祐每次給一、二百元，每月約給五、六百元
    ，每月開銷約需一千多元等語，從蔡宗哲、蔡佳玹、蔡佳諭
    所述，則原告蔡典祐主張每月支付每名子女生活費14,000元
    ，合計每月支付於子女之生活達42,000元，已不足信。何況
    蔡宗哲證述：有時渠要買3C用品，錢不夠就找被告拿，學費
    有時以打工存下來的錢，有時找被告拿，很難界定誰給的錢
    較多，如買電腦、單眼相機都是被告出錢的，原告蔡典祐在
    國外期間，向被告拿比較多，阿嬤會給生活費，但不多，有
    時候是阿嬤主動給，有時候是向阿嬤要等語；蔡佳玹證述：
    如果需要錢，跟被告要比較多，原告蔡典祐雖然也會給，但
    被告給的較多，原告蔡典祐出國期間，生活費用是被告給，
    原告蔡典祐在出國期間沒有匯錢，如果有需要跟阿嬤說的話
    ，阿嬤會給，但不會主動給，阿嬤約給過二、三次錢，一次
    都約一、二百元，衣服、鞋子、文具用品等等物品，爸媽都
    會買，不過是媽媽買的比較多等語。則依蔡宗哲、蔡佳玹所
    證，被告支付之生活費高於原告蔡典祐之支出。另依蔡佳諭
    所述，雖稱渠生活費都是由原告蔡典祐支付，被告給的比較
    少，原告蔡典祐去大陸期間，阿嬤給生活費，一次約二、三
    百元，並沒有固定，阿嬤總共約給過零用金二、三次，其他
    開銷有時需要繳錢的時候會跟阿嬤拿，被告很少會給，原告
    蔡典祐給的比較多，但衣服、鞋子、文具用品等等物品，被
    告買的比較多等語。是參酌原告蔡佳諭之證述，被告所支付
    之生活費固低於原告蔡典祐之支出，惟實際上購買生活必需
    品之開銷則高於原告蔡典祐，是就整體而言，被告所支付於
    蔡佳諭之費用是否確實低於原告蔡典祐，亦可存疑。又上開
    蔡宗哲、蔡佳玹、蔡佳諭所述向原告蔡典祐及被告拿取之開
    銷，乃係日常生活所需，而關於子女之扶養費，涵蓋食、衣
    、住、行、教育、休閒等項目，其中住的部分，通常係以扶
    養義務人所購置之房屋提供，故實際上本無固定開銷，亦難
    計算其中居住費用之多寡；另食、行、休閒等項目，亦多與
    扶養義務人及其他家人共同支應，難以明確區分其中用於子
    女之數額，亦不得以扶養義務人未實際提供上開項目金錢供
    子女所用，據以排除子女此部分之開銷，是若僅以被告所交
    付子女之金錢高於原告蔡典祐所支出，即謂被告所給付之扶
    養費必高於原告蔡典祐所支出；然再參酌原告蔡典祐所據以
    請求之不當得利期間為自94年12月1日起至100年3月31日止
    代被告支付之扶養，惟原告蔡典祐自承於96年下半年至99年
    4 月計有二年餘時間在大陸工作，原告對此期間復無匯款或
    給付扶養費之資料，足見原告蔡典祐於該期間當無扶養未成
    年子女之事實，而原告蔡典祐身處大陸工作，自更難以提供
    子女關於金錢以外照顧之扶養行為。以此，本院審酌兩造所
    生未成年子女蔡宗哲、蔡佳玹均已證述被告所支付之金錢高
    於原告蔡典祐支付之數額，而蔡佳諭雖稱原告蔡典祐給的錢
    較多，但亦陳述被告所購買衣服、鞋子、文具用品等較原告
    蔡典祐為多，以此，本院認原告蔡典祐對於未成年子女之扶
    養費之支出，難認確已高於被告；姑不論原告蔡典祐所支付
    之扶養費數額多寡，若原告蔡典祐實際支出之金額未逾依法
    應負之數額，則伊顯未因代被告支付扶養費而受有損害；反
    之，倘伊所支出之金額已逾依法應支出之金額，惟被告既亦
    同樣支出扶養費，則被告顯未因原告蔡典祐代為支出而受有
    免於支付扶養費之利益，是無論原告蔡典祐實際支付之數額
    為多少，伊均難再以不當得利之法律關係而請求被告返還代
    被告墊支之扶養費，從而原告蔡典祐依不當得利之法律關係
    ，請求被告應返還自94年12月1日起至100年3月31日止共計
    64 個月之不當得利金額1,344,000元，於法不合，應予駁回
    。
  (八)另原告蔡佳諭請求被告應自起訴後之100年4月1日起至起至
    蔡佳諭成年之前一日即105年4月21日止，按月給付原告蔡佳
    諭7,000元之扶養費；被告雖辯稱：其收入直至98年始趨穩
    定，然工作所得須先償還向親友及銀行所借貸之債務，若再
    負擔扶養義務，已不能維持自己生活，爰依民法第1118條之
    規定，請求免除對子女至成年為止之扶養義務等語；惟父母
    對於未成年之子女，有保護及教養之權利義務。又直系血親
    相互間互負扶養義務。再父母對於未成年子女之扶養義務，
    不因結婚經撤銷或離婚而受影響，民法第1084條第2項、第
    1114條第1款、第1116條之2亦有明文。父母對其未成年子女
    之扶養義務，係基於父母子女之身分而來。父母離婚所消滅
    者，乃婚姻關係，縱因離婚而使一方之親權處於一時之停止
    狀態，但對於父母子女間之直系血親關係毫無影響，均應依
    各自資力對子女負扶養義務。若均有扶養能力時，對於子女
    之扶養費用均應分擔。次按扶養之程度，應按受扶養權利者
    之需要與負扶養義務者之經濟能力及身分定之，民法第第11
    19條分別定有明文。所謂扶養程度又分生活保持義務及生活
    扶助義務，前者，為父母子女、夫妻間之扶養義務，此義務
    為父母子女或夫妻身分關係之本質的要素之一，保持對方即
    係保持自己。而後者，如兄弟姐妹間之扶養義務，此義務係
    為偶然之例外現象，為親屬之補助的要素之一，須因一方有
    特殊情形不能維持生活者，他方始負扶助之義務。父母對於
    子女之扶養義務，既係生活保持義務，自無須斟酌扶養義務
    者之給付能力，身為扶養義務者之父母雖無餘力，亦須犧牲
    自己而扶養子女。以此，被告辯稱：其若再負擔扶養義務，
    已不能維持自己生活，據以主張免除對子女之扶養義務等語
    ，即不可採。
  (九)再查，關於原告蔡典祐與被告就未成年子女扶養費之負擔比
    例應各為二分之一，此已見前所認定。又關於扶養費數額，
    原告蔡佳諭主張每月所需之扶養費數額為14,000元，被告應
    分擔一半即每月扶養費7,000元；查原告蔡典祐、蔡佳諭及
    被告均居住於臺南市，而依行政院主計處家庭收支調查報告
    「平均每人月消費支出-按區域別分」，其中臺南市98年度
    每人月消費支出統計金額為16,990元；上開金額雖係針對成
    年國民所為之平均統計，因以消費為導向，較符合一般扶養
    實情，即包括食品類、衣著及鞋襪類、醫療及保健類、娛樂
    、教育及才藝等項支出之花費，非不能作為未成年子女扶養
    費之主要參考依據。又該消費性支出之計算，雖非專以未成
    年人為對象，若干消費項目例如菸草、家具及家庭設備、家
    事管理等，並非未成年人所必需，固應予扣除，惟參諸若干
    未成年人所需而成年人不必要之需求（如安親課輔、教育學
    習等項目），在上開消費支出中未必採為計算之依據（參照
    最高法院96年度臺上字第81號判決），因之上開行政院主計
    處家庭收支調查報告98年度臺南市平均每人月消費支出金額
    ，自可作為原告蔡佳諭之扶養費金額主要參考標準；再審酌
    原告蔡佳諭現年15歲，正值高中階段，除了日常生活所需外
    ，有關學校的主要科目，亦有支出補習費用需要，本院認依
    原告蔡佳諭之身分、地位及需要，再審酌原告蔡典祐經濟狀
    況不佳，而被告99年度所得達599,320元，固優於原告蔡典
    祐，惟其過去三年之所得差異甚大，是被告之所得不甚穩定
    ，亦難以其最近一年所得，採為被告長期收入之認定。兼以
    原告蔡典祐有四名未成年子女，被告有三名未成年子女，該
    子女均有依賴父母扶養之需求，是原告蔡典祐及被告之負擔
    非輕，則平均分配予每位子女之扶養費數額自然更少，則本
    院參酌前開之消費支出，再審酌原告蔡典祐與被告之所得，
    並原告蔡佳諭之身分、需要等因素，認原告蔡佳諭所需之扶
    養費以每月11,000元為適當，則依被告應負擔之比例計算，
    被告每月應給付原告蔡佳諭之扶養費為5,500元。從而，原
    告蔡佳諭請求被告自100年4月1日起至原告蔡佳諭成年前一
    日即105年4月21日止，按月給付原告蔡佳諭扶養費5,500元
    ，為有理由，應予准許，本院並酌定原告請求被告按月給付
    之日期為每月10日，亦無不當，爰定被告應於每月10日給付
    。至原告蔡佳諭逾此範圍之請求，為無理由，應予駁回。
  (十)又法院依民法第1055條之規定，為酌定、改定或變更時，得
    命交付子女、未行使或負擔權利義務之一方與未成年子女會
    面交往之方式與期間、給付扶養費、交付身分證明文件或其
    他財物，或命為相當之處分，並得訂定必要事項。前項扶養
    費之給付，法院得依聲請或依職權，命為一次給付或分期給
    付。分期給付遲誤一期履行者，其後之期間視為亦已到期，
    88 年2月3日修正公佈之非訟事件法第71條之6定有明文。查
    本件雖非於酌定、改定或變更未成年子女親權事件中一併命
    為給付扶養費，然依非訟程序為酌定、改定或變更未成年子
    女之親權人之裁定時，既得併命為扶養費之給付及分期給付
    遲誤一期履行者，其後之期間視為亦已到期之諭知；則於未
    成年之受扶養權利人單獨訴請給付扶養費之事件中，程序保
    障較之非訟裁定周延，且未涉及親權人之酌定，事件更為單
    純，應無不得適用上開規定之理，是以為確保未成年子女即
    原告蔡佳諭受扶養之權利，爰仍依上開規定，就原告蔡佳諭
    未到期之扶養費部分，併諭知如被告遲誤一期履行，其後之
    期間視為亦已到期。
五、關於原告蔡典祐部分之請求為無理由，則伊假執行之聲請既
    失所附麗，應予駁回。又原告蔡佳諭勝訴部分，雖亦並聲請
    准供擔保宣告假執行，惟命履行扶養義務之判決，就起訴前
    最近6個月及訴訟中履行期已到之部分，法院應依職權宣告
    假執行，民事訴訟法第389條第1項第2款定有明文。本判決
    主文第2項屬命履行扶養義務之判決，就訴訟中履行期已屆
    至者，自應由本院就原告蔡佳諭勝訴部分，依職權宣告假執
    行，原告陳明願供擔保，請准宣告假執行，應無必要。至在
    訴訟中履行期未到者，於判決確定後，被告如屆期未履行，
    原告蔡佳諭本得持確定判決書為執行名義，聲請法院為本案
    執行，亦無假執行之必要。
六、本件法律關係已臻明確，關於兩造其餘之主張、抗辯之事項
    ，均無足影響本件之認定，爰不予一一論列，附此敘明。
七、結論：原告之訴為一部有理由，一部無理由，依民事訴訟法
    第79條、第85條第1項前段、第87條第1項、第389條第1項第
    2款、第392條第2項規定，判決如主文。
中    華    民    國    100    年    10    月    5    日
                  家事法庭     法  官  林富郎
以上正本係照原本作成。
如對本判決上訴，須於收受判決正本送達後20日內向本院提出上
訴狀，並繳納上訴費及附具繕本。
中    華    民    國    100    年    10    月    5    日
                               書記官  劉毓如